臺灣高等法院臺中分院刑事判決
                                 109年度金上訴字第2831號
上  訴  人
即  被  告  林誌緯



上列上訴人即被告因加重詐欺等案件，不服臺灣彰化地方法院10
9 年度訴字第700 號中華民國109 年9 月30日第一審刑事判決（
起訴案號：臺灣彰化地方檢察署109 年度偵字第6009號），提起
上訴，本院判決如下：
    主    文
原判決撤銷。
甲○○犯三人以上共同詐欺取財罪，累犯，處有期徒刑壹年貳月
。
    犯罪事實
一、甲○○於民國108 年8 月間某日，加入某真實姓名年籍均不
    詳自稱「蔡佳穎」之成年男（易信暱稱「平」或「平洋」）
    所屬詐欺集團（下稱本案詐欺集團），擔任該集團中的車手
    工作，負責持人頭帳戶金融卡至自動櫃員機提領民眾受騙款
    項（涉犯違反組織犯罪防制條例部分，未經檢察官起訴，非
    本院審理範圍），進而與「蔡佳穎」及本案詐欺集團之其他
    姓名年籍均不詳成年成員，共同基於意圖為自己不法所有，
    三人以上詐欺取財，以及掩飾、隱匿特定犯罪所得去向與所
    在之犯意聯絡，先由本案詐欺集團某機房成員，於108 年8
    月18日21時25分許，假冒「美咖」工作人員名義，撥打電話
    向丙○○佯稱：丙○○於108 年6 月底購買的防曬品，遭設
    定為批發商，如不取消設定，將會連續6 個月按相同金額扣
    款，已主動傳真給銀行取消設定，請等待銀行人員的電話云
    云，再由另一名成員於同日21時36分許，假冒玉山銀行值班
    人員名義，撥打電話向丙○○佯稱：請配合指示操作網路銀
    行，以取消設定云云，致使丙○○誤信為真而陷於錯誤，於
    同日22時23分許，在其位於彰化縣永靖鄉住處，持手機連結
    網路銀行，並依該成員的指示操作，而將新臺幣（下同）12
    ,885元轉帳至中華郵政帳號00000000000000號帳戶（戶名劉
    芷嫣）。甲○○則經由「蔡佳穎」之指示，前往彰化縣○○
    ○○道○○○○○○號」，領取裝有上開劉芷嫣名義申設之
    郵局帳戶金融卡，再駕駛車號000- 0000 號自用小客車，於
    同日22時44分許，至設於彰化縣○○市○○○路000 號全聯
    社之彰化自強南店提款機，提領13,005元後，依指示轉交「
    蔡佳穎」，而掩飾、隱匿詐欺犯罪所得12,885元之去向及所
    在。嗣因丙○○發覺受騙後報警處理，經警調閱提款監視錄
    影畫面，始循線查獲上情。
二、案經丙○○訴由彰化縣彰化分局報告臺灣彰化地方檢察署檢
    察官偵查起訴。
    理    由
一、證據能力：
  ㈠按被告以外之人（包括證人、鑑定人、告訴人、被害人及共
    同被告等）於審判外之陳述，雖不符刑事訴訟法第159 條之
    1 至之4 等四條之規定，然經當事人於審判程序同意作為證
    據，法院審酌該言詞陳述或書面陳述作成時之情況，認為適
    當者，亦得為證據；當事人、代理人或辯護人於法院調查證
    據時，知有刑事訴訟法第159 條第1 項不得為證據之情形，
    而未於言詞辯論終結前聲明異議者，視為有前項之同意，同
    法第15 9條之5 定有明文。立法意旨在於傳聞證據未經當事
    人之反對詰問予以核實，原則上先予排除。惟若當事人已放
    棄反對詰問權，於審判程序中表明同意該等傳聞證據可作為
    證據；或於言詞辯論終結前未聲明異議，基於尊重當事人對
    傳聞證據之處分權，及證據資料愈豐富，愈有助於真實發見
    之理念，且強化言詞辯論主義，使訴訟程序得以順暢進行，
    上開傳聞證據應均具有證據能力，不以未具備刑事訴訟法第
    159 條之1 至第159 條之4 所定情形為限（最高法院104 年
    度第3 次刑事庭會議決議參照）。查本件以下所引用之被告
    以外之人於審判外之供述證據，因被告甲○○於本院準備程序
    中，表示：同意有證據能力等語（見本院卷第71頁至第77頁
    ），本院審酌上開供述證據資料製作時之情況，無不當取供
    及證明力明顯過低之瑕疵，認以之作為證據應屬適當，揆諸
    前開規定，應認均具證據能力。
  ㈡至於本院以下援引之其餘非供述證據資料，因與犯罪事實具
    有關聯性，且為執法人員依法所取得，並無不得作為證據之
    事由，且檢察官與被告於本院審理期間對該等資料之證據能
    力，亦均不爭執，且其中關於刑事訴訟法第164 條第2 項規
    定，證物如為文書部分，係屬證物範圍。該等可為證據之文
    書，已經依法踐行調查證據之程序，即提示或告以要旨，自
    具有證據能力，併此敘明。
二、認定犯罪事實所憑證據與理由：訊據被告固不否認告訴人丙
    ○○因受騙，而將款項轉帳至上開劉芷嫣名義申設之郵局帳戶
    內，以及其曾於「犯罪事實」欄所載之時、地，持上開郵
    局帳戶金融卡操作自動櫃員機提領款項後，再依「蔡佳穎」
    指示，轉交「蔡佳穎」等事實，惟矢口否認有何加重詐欺取
    財與洗錢等犯行，辯稱：我當時受僱於「蔡佳穎」，幫他跑
    腿，因為「蔡佳穎」曾拿本票要我去向法院聲請裁定，以向
    債務人追討債務，所以我以為提領的款項，是債務人要償還
    給「蔡佳穎」的款項，我不知道提領的款項是民眾受騙的詐
    欺款項云云。惟查：
  ㈠告訴人於「犯罪事實」欄所示之時間，遭本案詐欺集團成員
    分別冒用「美咖」工作人員、玉山銀行值班人員名義撥打電
    話，並施以「犯罪事實」欄所示之詐術，致陷於錯誤，依
    指示操作手機的網路銀行，而將12,885元轉帳至上開劉芷嫣
    名義申設之郵局帳戶內，再由被告持「蔡佳穎」所提供該郵
    局帳戶的金融卡，操作設於彰化縣○○市○○○路000 號全聯社
    之彰化自強南店提款機，將告訴人前揭受騙款項，提領殆盡
    後，在將之轉交「蔡佳穎」等事實，業據被告供認不諱，且
    有證人即告訴人於警詢之指證（見彰化縣警察局彰化分局【
    彰警分偵字第1090009568號】刑案偵查卷宗【下稱警卷】第
    51至57頁）、證人即被告配偶吳佩玲於警詢指證提款監視畫
    面照片上所示提款者為被告及出具指認犯罪嫌疑人紀錄表（
    警卷第17至31頁）在案，並有內政部警政署反詐騙案件紀錄
    表、存款交易明細查詢網路資料影本、彰化縣警察局員林分
    局永靖分駐所受理詐騙帳戶通報警示簡便格式表、金融機構
    聯防機制通報單、監視錄影翻拍照片及被告比對照片、被告
    所駕上開車輛車行紀錄及車輛詳細資料報表、提款監視畫面
    照片（見108 年度他字第2276號偵查卷第15頁、第21頁至第
    22頁、第24頁至第26頁、第45頁至第49頁、第53頁至第65頁
    、第69頁、警卷第9 頁至第15頁）、上開劉芷嫣名義申設之
    郵局帳戶開戶資料與交易明細（警卷第73頁至第77頁、原審
    卷第81頁至第85頁）附卷可稽。是此等部分事實，均堪認定
    。
  ㈡被告於本案108 年8 月18日，除持上開劉芷嫣名義申設之郵
    局帳戶金融卡，提領本案告訴人受騙款項外，尚曾於同一天
    ，持相同的人頭帳戶金融卡，提領另案被害人彭孟慈、張馨
    瑀受騙款項，除經另案被害人彭孟慈、張馨瑀於警詢證述明
    確外（見警卷第33頁至第49頁、第59頁至第63頁），並有被
    告提領另案被害人彭孟慈、張馨瑀之監視錄影畫面與上開劉
    芷嫣名義申設之郵局帳戶交易明細在卷可憑（警卷第7 頁至
    第9 頁、第73頁至第77頁），亦堪認定。而被告就其於108
    年8 月18日持上開劉芷嫣名義申設之郵局帳戶金融卡，提領
    款項的行為，乃屬從事詐欺集團車手之加重詐欺取財與洗錢
    犯行，業據被告於另案偵查中自白不諱，而供稱：而供稱：
    「（問：本件是否承認擔任車手詐騙行為？）答：我承認」
    等語（見109 年度偵緝字第141 號偵查卷第25頁），被告事
    後翻異前詞，否認犯罪，即無可採。依被告於原審中供稱：
    「當初是蔡佳穎‧‧‧他在臉書自稱『平』，並在臉書貼文徵送
    貨員、工讀生，我看到他的貼文經由其上所載的微信、易信
    跟他聯繫上的‧‧‧他在微信說他已經寄東西給我，是寄到彰
    化市○○○○道○○○○號，並傳給我一張領貨單，上面有領貨的序
    號，叫我按照領貨序號去領‧‧‧我打開看到裡面有二張本票
    、二張提款卡〈壹張是郵局的，是本案領錢用的；壹張是何
    金融機構忘記了〉」等語（見原審卷第125 頁至第126 頁）
    ，因現今國內金融機構林立，甚至可持金融卡至國外金融機
    構櫃員機提領換算為當地貨幣之存款，極其方便，如果有債
    務人款項轉帳至「蔡佳穎」所持有的帳戶，「蔡佳穎」自可
    透過國內、外的自動櫃員機提領，並無委由他人代領的理由
    ，倘如被告所辯，「蔡佳穎」係委託被告代為催討本票債務
    ，衡情僅需將本票寄交被告收受即可，並無將金融卡亦一併
    交付被告之理由！再被告就其提領的款項，如何轉交予「蔡
    佳穎」一節，其於原審中辯稱：「領完之後他叫我把所有他
    寄的二張本票、二張提款卡及我幫他領的所有錢，用空軍一
    號站到站的方式寄回去給他」等語（見原審卷第127 頁），
    然此與其於另案偵查及審理中陳稱：「錢領完之後，他會通
    知我放置某某公園廁所‧‧‧他不讓我看到是何人來拿錢，僅
    說那是他的小弟」、「偵查中所述放在公園廁所或放在老婆
    那邊是指領到錢之後放錢的地方，不是拿包裹的地方」等語
    （見109 年度偵緝字第141 號偵查卷第24頁、臺灣彰化地方
    法院109 年度訴字第421 號卷第132頁），截然不同，足認
    被告辯解反覆，而不可採。又被告並未曾應徵送貨員之工作
    一節，則經被告配偶吳佩玲於另案審理中證述明確（見臺灣
    彰化地方法院109 年度訴字第421 號卷第197 頁），足認被
    告辯稱其因受僱「蔡佳穎」而提領款項云云，並非事實。另
    本院依被告之聲請，向臺灣苗栗地方法院、臺灣南投地方法
    院、臺灣雲林地方法院、臺灣彰化地方法院、臺灣臺中地方
    法院調取所謂被告受僱「蔡佳穎」期間，協助「蔡佳穎」向
    法院聲請本票裁定的卷宗，卷宗內並無任何有關「蔡佳穎」
    的資訊，且債權人的地址或記載雲林縣○○鄉○○路000 號，或
    記載雲林縣○○村○○路00號，此經本院調取並核閱臺灣苗栗地
    方法院108 年度司票字第137 號、臺灣南投地方法院108 年
    度司票字第255 號、臺灣雲林地方法院108 年度司票字第29
    2 號、臺灣彰化地方法院108 年度司票字第668 號、第1624
    號、第1625號、臺灣臺中地方法院108 年度司票字第2102號
    、第2102號、第2103號、第2104號、第2105號、第5538號、
    第5539號、109 年度司票字第4282號等卷宗無誤。因前述卷
    宗並無法觀察出任何有關以被告名義向法院聲請本票裁定，
    係依「蔡佳穎」的委託或指示而為，無從佐證被告前揭所辯
    為真。又雲林縣○○鄉○○路000 號與雲林縣○○村○○路00號均為
    被告的住處，此經證人即被告配偶吳佩玲於另案審理時證稱
    ：「（問：你們婚後就住在一起？松西87號？）答：對，原
    本在中山路176 號」、「（問：後來為何會搬到松西87號？
    ）答：因為他【指被告】在外面欠債，房子的債，房屋的主
    人有來把我們趕出去，所以才換房子」等語明確（見臺灣彰
    化地方法院109 年度訴字第421 號卷第194 頁），倘若前述
    本票均應屬「蔡佳穎」所有，何以被告向法院聲請本票裁定
    時，不記載「蔡佳穎」可以收受的送達地址，反而送達其私
    人住所，致使「蔡佳穎」完全無法掌控本票裁定的進度與結
    果，而與常情有違。何況，臺灣臺中地方法院108 年度司票
    字第5539號本票裁定事件的債務人藍桂蘭，於本院審理時作
    證表示：臺灣臺中地方法院108 年度司票字第5539號本票裁
    定事件所附本票，是因為我的朋友「阿成」要向一位綽號「
    阿緯」的男子借錢，需要簽本票擔保，因為「阿成」曾經幫
    助過我，所以由我簽發本票給「阿緯」等語（見本院109 年
    度金上訴字第2407號卷第188 頁至第189 頁），證人藍桂蘭
    並當庭指認彰化縣警察局彰化分局刑案偵查卷宗【案號：彰
    警分偵字第1090009568號】第15頁有關操作自動櫃員機提領
    款項的監視錄影畫面中的男子即被告，就是其簽發本票的對
    象即綽號「阿緯」之男子（見本院109 年度金上訴字第2407
    號卷第191 頁至第192 頁），致與被告於本院審理時辯稱：
    向法院聲請裁定的本票都是「蔡佳穎」轉交給我的云云，並
    不相符，益證被告前揭所辯，不可採。
  ㈢綜上所述，被告於偵查中所為之自白，核與事實相符，被告
    事後否認犯罪所為的前揭辯解，並無可採。從而，本案事證
    明確，被告上揭加重詐欺取財與洗錢等犯行，均堪認定，應
    依法論科。
三、論罪科刑：
  ㈠依被告與告訴人之陳述情節，可知被告加入本案詐欺集團之
    成員，至少有被告與「蔡佳穎」，以及負責撥打電話向告訴
    人施以詐術之機房成員，而有3 人以上。又刑法第339 條之
    4 第1 項之加重詐欺取財罪，法定本刑為1 年以上7 年以下
    有期徒刑之罪，屬洗錢防制法第3 條第1 款所規定之特定犯
    罪。而本案詐欺集團指示告訴人將受騙款項匯入指定之人頭
    帳戶，再由被告提領出來後轉交上手，使檢警機關難以透過
    金流，追查贓款的去向與所在，進而達到掩飾或隱匿詐欺犯
    罪所得的目的。是核被告所為，係犯刑法第339 條之4 第1
    項第2 款之三人以上共同詐欺取財罪、洗錢防制法第14條第
    1 項之洗錢罪。
  ㈡被告就「犯罪事實」欄所載之加重詐欺取財與洗錢犯行，與
    「蔡佳穎」、本案詐欺集團其他成員間，具有犯意聯絡與行
    為分擔，應論以共同正犯。
  ㈢被告前因公共危險案件，經臺灣雲林地方法院以107 年度交
    簡字第26號判處有期徒刑3 月確定（下稱甲案），並於107
    年9 月21日徒刑易科罰金執行完畢。又犯洗錢防制法案件，
    經臺灣雲林地方法院以107 年度訴字第192 號判處有期徒刑
    3 月確定（下稱乙案）。前述甲、乙兩案嗣經臺灣雲林地方
    法院以107 年度聲字第1097號裁定定其應執行刑有期徒刑5
    月確定，被告於109 年3 月19日入監執行，並於同年5 月17
    日執行完畢，此有臺灣高等法院被告前案紀錄表1 份在卷可
    佐。又數罪併罰之案件，雖應依刑法第50條、第51條規定就
    數罪所宣告之刑定其應執行之刑，然此僅屬就數罪之刑，如
    何定其應執行者之問題，本於數宣告刑，應有數刑罰權，此
    項執行方法之規定，並不能推翻被告所犯係數罪之本質，若
    其中一罪之刑已執行完畢，自不因嗣後定其執行刑而影響先
    前一罪已執行完畢之事實，謂無累犯規定之適用（最高法院
    104 年度第6 次刑事庭會議決議參照）。查被告本案故意犯
    加重詐欺取財罪之日期，係在所犯公共危險罪執行完畢5 年
    以內，而構成累犯。參酌司法院釋字第775 號解釋意旨，被
    告上開前案所涉犯罪名與行為態樣，雖與本案所犯罪名、行
    為態樣並不相同，然同屬故意違反法令之犯罪行為，足認被
    告於上開前案罪刑執行完畢後，並未能因此而有所警惕，且
    欠缺對於他人財產之缺尊重，其刑罰感應力薄弱，則依累犯
    規定加重其最低本刑，要無過苛或罪刑不相當之情形，爰依
    刑法第47條第1 項規定加重其刑。
四、撤銷改判：
  ㈠原判決認被告罪證明確，予以論科，固非無見。惟查，關於
    刑法第47條第1 項累犯加重本刑之規定，依司法院釋字第77
    5 號解釋意旨，並非宣告刑法累犯規定全部違憲，祗在法院
    認為依個案情節應量處最低法定刑，又無法適用刑法第59條
    酌量減輕其刑時，始得依該解釋意旨裁量不予加重（最高法
    院109 年度臺上字第5646號、108 年度臺上字第3123號刑事
    判決意旨參照）。原判決認為被告所為本案之犯行，構成累
    犯，惟並未認為被告於本案中應量處最低法定刑（即有期徒
    刑1 年），卻無法使用刑法第59條減輕其刑規定之情形，依
    上說明，即無依司法院釋字第775 號解釋意旨裁量不予加重
    之適用。詎原判決「理由」欄卻記載「經參酌司法院釋字第
    775 號解釋意旨及被告犯罪情節，認就最低度本刑部分，毋
    庸依上述累犯規定加重其刑」，致其主文與理由矛盾，而有
    未合。雖被告以否認犯罪為由，而提起上訴，雖無理由，但
    原判決既有前述可議之處，自屬無可維持，應由本院將原判
    決予以撤銷改判。
  ㈡審酌被告正值青壯，不思以正途獲取所得，竟因貪圖不法利
    益，率然加入詐欺集團，擔任「車手」，負責提領告訴人所
    匯款項轉交集團上手，侵害告訴人之財產法益，法治觀念淡
    薄，雖其非擔任直接詐騙告訴人之工作，然其所為核屬詐欺
    集團不可或缺之重要角色，其犯罪動機、目的及手段均應非
    難，其及所屬詐欺集團以結構性分工方式，向告訴人行騙，
    危害社會善良秩序與風氣甚鉅，更增加檢警查緝困難，所為
    實有不該；被告雖曾於原審中表示出監所後願意分期賠償告
    訴人計13,000元，然迄今並未與告訴人成立和解或調解，亦
    未付出任何努力彌補告訴人所受財物損失，犯後態度難謂良
    好，並審酌其前科素行（參卷附臺灣高等法院被告前案紀錄
    表）、告訴人遭詐騙之情節及金額、被告為本案詐欺犯罪集
    團內所屬之階層及分工角色，尚無證據顯示其為詐欺集團之
    籌畫、發起、指揮者，暨兼衡被告自陳高職肄業之智識程度
    ，有中餐餐飲丙級執照，已婚、有2 名未成年子女，入監前
    與母親、妻小同住，並從事農田噴藥工作，月入約2 萬至4
    萬元不等，有汽車貸款約10幾萬元等家庭經濟狀況等一切情
    狀，量處被告如主文第2 項所示之刑。
  ㈢被告受「蔡佳穎」之邀，加入詐欺集團後，依指示為本案及
    另案領取詐欺贓款之工作，前後共計獲取2 千元之報酬等情
    ，業據被告供承在卷，並無證據證明其所述為虛，自當採認
    其所述。然其此犯罪所得2 千元，依卷附證據尚無從區分其
    各次提領詐欺贓款之報酬各為多少，此部分犯罪所得並未扣
    案，且經臺灣彰化地方法院109 年度訴字第421 號判決諭知
    沒收在案，自無再予宣告沒收之必要，以免重複沒收。另被
    告於本案中係擔任車手，雖有提領告訴人遭詐欺款項，然提
    領後已轉交詐欺集團上手，對於本案洗錢標的之財產並未曾
    取得任何支配占有，且被告於本案中非居於主導犯罪之地位
    ，認如仍予沒收本案洗錢標的之財產，顯然過苛，爰依刑法
    第38條之2 第2 項之規定，不予宣告沒收。
五、被告經本院合法傳喚，無正當理由不到庭，爰不待其陳述，
    逕行判決。
據上論斷，應依刑事訴訟法第371 條、第369 條第1 項前段、第
364 條、第299 條第1 項前段，洗錢防制法第14條第1 項，刑法
第11條前段、第28條、第339 條之4 第1 項第2 款、第55條、第
38條之2 第2 項，刑法施行法第1 條之1 第1 項，判決如主文。
本案經檢察官賴志盛提起公訴，檢察官乙○○到庭執行職務。
中　　華　　民　　國　 110　　年　　3 　　月　　30　　日
            刑事第一庭　審判長法　官　江  德  千
                              法  官　簡  源  希
                              法  官　高  增  泓
以上正本證明與原本無異。
如不服本判決應於收受送達後二十日內向本院提出上訴書狀，其
未敘述上訴之理由者，並得於提起上訴後二十日內向本院補提理
由書（均須按他造當事人之人數附繕本）「切勿逕送上級法院」
。

                              書記官　黃  美  珍

中　　華　　民　　國　 110　　年　　3 　　月　　30　　日

附錄本案論罪科刑法條全文：
刑法第339條之4
犯第 339 條詐欺罪而有下列情形之一者，處 1 年以上 7 年以
下有期徒刑，得併科 1 百萬元以下罰金：
一、冒用政府機關或公務員名義犯之。
二、三人以上共同犯之。
三、以廣播電視、電子通訊、網際網路或其他媒體等傳播工具，
    對公眾散布而犯之。
前項之未遂犯罰之。

洗錢防制法第14條
有第二條各款所列洗錢行為者，處 7 年以下有期徒刑，併科新
臺幣 5 百萬元以下罰金。
前項之未遂犯罰之。
前二項情形，不得科以超過其特定犯罪所定最重本刑之刑。